臺灣臺南地方法院民事判決
                                     111年度重訴字第58號
原      告  中華開發資產管理股份有限公司（即新裕資產管  
            理股份有限公司之承當訴訟人）

法定代理人  林德雲  
訴訟代理人  廖志賢  
            季佩芃律師  
複代理人    楊鎮謙律師                
被      告  粘伯蘭  



            劉士豪  



共      同
訴訟代理人  查名邦律師
            高亦昀律師  
            曾彥鈞律師
上列當事人間請求塗銷所有權移轉登記等事件，經本院於民國11
1年4月13日言詞辯論終結，判決如下：
    主    　文
被告粘伯蘭於民國107年4月9日所為贈與被告劉士豪新臺幣50萬
元之債權行為應予撤銷。
被告劉士豪應給付被告粘伯蘭新臺幣50萬元。
原告其餘之訴駁回。
先位之訴訴訟費用由原告負擔；備位之訴訴訟費用由被告負擔。
    事實及理由
一、按訴訟繫屬中為訴訟標的之法律關係，雖移轉於第三人，於
    訴訟無影響。前項情形，第三人經兩造同意，得聲請代移轉
    之當事人承當訴訟，民事訴訟法第254條第1項、第2項前段
    定有明文。本件起訴時之原告新裕資產管理股份有限公司（
    下簡稱新裕資產公司）於訴訟繫屬中之民國110年11月22日
    ，將其主張對被告粘伯蘭之借款本金新臺幣（下同）609,99
    0元及自109年4月29日起算之利息及違約金債權讓與予中華
    開發資產管理股份有限公司（下稱中華開發資產公司），並
    經中華開發資產公司具狀於110年12月29日具狀聲明承當訴
    訟，並經兩造同意，應予准許。
二、原告主張：
　㈠原告為被告粘伯蘭之債權人，並已依法取得臺灣彰化地方法
    院（下稱彰化地院）所核發之99年度司執字第25762號債權
    憑證，被告粘伯蘭尚積欠原告609,990元及自109年4月29日
    起之遲延利息並違約金之債務未清償。詎被告粘伯蘭為規避
    債權人追索，將其所購買坐落臺南市○○區○○○段0000地號土
    地及同段9360建號門牌臺南市○○區○○○街00○0號7樓之1房屋
    ，權利範圍均為全部（下稱系爭房地），借名登記為被告劉
    士豪所有，此有臺灣彰化地方法院109年度消債更字第60號
    民事裁定（下稱系爭消債裁定）記載：「聲請人（即被告粘
    柏蘭）原於台北富邦銀行員林分行之帳戶，於107年4月9日
    轉支50萬元，...係為資助兒子（即訴外人劉士豪）購買房
    地...」可證，爰先位依民法第113條、第242條之規定，請
    求確認被告間就系爭房地於107年4月9日所為借名登記所有
    權存在、被告劉士豪就系爭房地於107年4月20日所為買賣之
    債權行為及所有權移轉之物權行為，均應予撤銷及被告劉士
    豪應就系爭房地於107年4月20日以買賣為登記原因所為之所
    有權移轉登記予以塗銷，並登記予被告粘伯蘭所有。
　㈡又被告粘伯蘭為規避其積欠原告之上開債務，將其存款50萬
    元於107年4月9日贈與被告劉士豪購買系爭房地，已害及原
    告之債權，爰備位依民法第244條第1項、第2項、第4項之規
    定，請求撤銷被告粘伯蘭於107年4月9日贈與被告劉士豪50
    萬元之贈與債權行為，被告劉士豪應將50萬元返還被告粘伯
    蘭等語。
　㈢先位聲明：⒈確認被告間就系爭房地於107年4月9日所為借名
    登記所有權存在。⒉被告劉士豪就系爭房地於107年4月20日
    所為買賣之債權行為及所有權移轉之物權行為，均應予撤銷
    。⒊被告劉士豪應就系爭房地於107年4月20日以買賣為登記
    原因所為之所有權移轉登記予以塗銷，並登記予被告粘伯蘭
    所有；備位聲明：被告粘伯蘭於107年4月9日贈與被告劉士
    豪50萬元之贈與債權行為應予撤銷，並將50萬元返還被告粘
    伯蘭。
三、被告則答辯：
  ㈠先位聲明部分：
　⒈原告請求確認被告間就系爭房地借名登記關係存在，應由原
    告說明原告有何受確認判決之法律上利益。縱原告有確認利
    益存在，原告亦應就被告間就系爭房地有借名登記關係存在
    負舉證責任。
　⒉系爭房地係由被告劉士豪與訴外人謝馨慈依有效之買賣契約
    及物權移轉行為所取得，原告並非被告劉士豪之債權人，如
    何有權請求撤銷被告劉士豪與謝馨慈間買賣之債權行為及所
    有權移轉登記之物權行為？原告未說明其請求權基礎。本件
    原告既非系爭房地買賣契約之當事人，又未提出其依據和法
    律規定得對被告劉士豪與訴外人謝馨慈之債權行為與物權行
    為有撤銷訴權，依民事訴訟法第249條第2項第1款之規定，
    原告就此部分欠缺當事人適格，應以判決駁回。
　⒊又若被告劉士豪及謝馨慈間就系爭房地之買賣契約及移轉登
    記之物權行為均應撤銷，依民法第114條準用第113條之規定
    ，被告劉士豪應將系爭房地返還謝馨慈，而非原告主張之被
    告粘柏蘭，原告請求並無理由。　　
  ㈡備位聲明部分：
　⒈被告粘柏蘭雖有給付被告劉士豪50萬元，惟該50萬元係被告
    劉士豪先前以被告粘柏蘭名義投保人壽保險，並由被告劉士
    豪支付該保險之相關費用，被告粘柏蘭為返還保險費用始將
    50萬元交付被告劉士豪，若原告主張被告間就該50萬元為贈
    與關係，應由原告負舉證責任。
　⒉原告於109年11月17日收受系爭消債裁定，其自斯時即已知悉
    其所主張之撤銷事由，原告提起本件撤銷訴訟，已逾除斥期
    間。　   　 　　
　㈢並聲明：請求駁回原告之訴。
四、本件經調查兩造對下列事實不爭執，並有原告提出之彰化地
    院債權憑證、系爭房地登記謄本、異動索引、債權讓與證明
    書、系爭消債裁定及臺南市永康地政事務所檢送之系爭房地
    登記申請書、系爭房地所有權買賣移轉契約書在卷可憑，應
    屬事實：
　㈠原告為被告粘柏蘭之債權人。被告粘柏蘭因積欠原告及訴外
    人陽光資產管理股份有限公司債務不能清償，於109年間向
    彰化地院聲請更生（下稱系爭消債案件），經彰化地院以系
    爭消債裁定駁回其聲請，被告粘柏蘭於上開消債案件調查程
    序有陳述：其於富邦銀行之帳戶於107年4月9日轉支50萬元
    給被告劉士豪係為資助兒子購買房地等語。
  ㈡系爭房地係於107年4月20日以107年3月16日買賣為登記原因
    ，登記為被告劉士豪所有，所有權移轉登記申請書所檢附之
    買賣契約書出賣人為謝馨慈、買受人為被告劉士豪。
五、原告先位之訴部分：
　㈠訴之聲明第一項部分：按確認之訴非原告有即受確認判決之
    法律上利益者，不得提起。所謂即受確認判決之法律上利益
    ，係指法律關係之存否不明確，原告主觀上認其在法律上之
    地位有不安之狀態存在，且此種不安之狀態，能以確認判決
    將之除去者而言，若縱經法院判決確認，亦不能除去其不安
    之狀態者，即難認有受確認判決之法律上利益。又按前項確
    認法律關係基礎事實存否之訴，以原告不能提起他訴訟者為
    限，民事訴訟法第247條第2項定有明文。查原告先位訴之聲
    明第一項請求確認被告間就系爭房地於107年4月9日所為借
    名登記所有權存在，聲明不明確，如係主張被告粘伯蘭就系
    爭房地有借名登記所有權存在，則明顯係其訴之聲明第三項
    之基礎事實，既已提起訴之聲明第三項之給付之訴，即已包
    含上開確認之訴，自無提起上開確認之訴之必要，且單以上
    開確認之聲明，縱經法院判決，原告亦無從依債權人之地位
    依訴之聲明第一項之內容為任何主張，自無從解除原告在法
    律上之地位之不安狀態，難認原告所主張之訴之聲明第一項
    有即受確認判決之法律上利益存在，顯不符合民事訴訟第24
    7條所定之確認之訴之要件，應予駁回。
　㈡訴之聲明第三項部分：
　⒈按當事人主張有利於己之事實者，就其事實有舉證之責任，
    民事訴訟法第277條前段定有明文。民事訴訟如係由原告主
    張權利者，應先由原告負舉證之責，若原告先不能舉證，以
    證實自己主張之事實為真實，則被告就其抗辯事實即令不能
    舉證，或其所舉證據尚有疵累，亦應駁回原告之請求。次按
    稱「借名登記」者，謂當事人約定一方將自己之財產以他方
    名義登記，而仍由自己管理、使用、處分，他方允就該財產
    為出名登記之契約。其成立側重於借名者與出名者間之信任
    關係，性質上應與委任契約同視。倘其內容不違反強制、禁
    止規定或公序良俗者，固應賦予無名契約之法律上效力，並
    類推適用民法委任之相關規定。惟借名登記契約究屬於「非
    典型契約」之一種，仍須於雙方當事人，就一方將自己之財
    產以他方名義登記，而仍由自己管理、使用、處分，他方允
    就該財產為出名登記，相互為合致之意思表示，其契約始克
    成立；主張借名登記者，自應就該借名登記之事實負舉證責
    任。原告主張系爭房地係由被告粘伯蘭所購買借名登記被告
　　劉士豪名下，為被告所否認，自應由原告就上開主張負舉證
    之責任。
　⒉而依本院調取之系爭房地登記及異動資料，乃係由訴外人謝
    馨慈與被告劉士豪於107年3月16日簽立買賣契約而於107年4
    月20日移轉登記為被告劉士豪所有，系爭房地顯非被告粘柏
    蘭所購買，原告主張被告間於107年4月20日就系爭房地有借
    名登記關係存在，實際內容不知為何？亦未據原告提出說明
    及舉證，原告未就被告間如何成立借名登記契約提出相關主
    張及舉證，徒以被告粘柏蘭於系爭消債裁定中曾有資助被告
    劉士豪購買房地之陳述，即主張被告間就系爭房地有借名登
    記契約存在，顯無可採。又借名登記契約，依目前實務見解
    ，亦非無效，既登記在被告劉士豪名下，所有權人即為被告
    劉士豪，原告主張得以被告粘柏蘭債權人之身分，代位粘柏
    蘭依民法第113條規定請求被告劉士豪塗銷系爭房地107年4
    月20日之所有權移轉登記並登記予被告粘伯蘭所有，顯無理
    由，應予駁回。
　㈢訴之聲明第二項部分：
　⒈按當事人不適格或欠缺權利保護必要者，法院得不經言詞辯
    論，逕以判決駁回之，民事訴訟法第249條第2項第1款定有
    明文。又按債權人依民法第244條第2項行使其撤銷權，如僅
    請求撤銷債務人之行為，則應以行為當事人為被告，即其行
    為為單獨行為時，應以債務人為被告，其行為為雙方行為時
    ，應以債務人及其相對人為被告，故其行為當事人有數人時
    ，必須一同被訴，否則應認其當事人之適格有欠缺。
　⒉原告訴之聲明第二項請求被告劉士豪就系爭房地於107年4月2
    0日所為買賣之債權行為及所有權移轉之物權行為，均應予
    撤銷，經本院於111年3月15日通知原告補正請求權依據，原
    告並未補正請求權依據內容，而原告並非被告劉士豪之債權
    人，且系爭房地於107年4月2日所有權移轉物權行為及買賣
    行為係存在於被告劉士豪與訴外人謝馨慈之間，原告訴請撤
    銷上開買賣及所有權移轉行為，自應以上開行為之當事人為
    被告，當事人始適格，原告對被告2人提起訴之聲明第二項
    之請求，當事人之適格明顯有欠缺，亦顯無理由，應予駁回
    。
六、原告備位之訴部分：原告主張被告粘伯蘭於107年4月9日無
    償贈與被告劉士豪50萬元，有害原告對被告粘伯蘭之債權，
    得依民法第244條第1項訴請撤銷及依第4項請求被告劉士豪
    應返還被告粘伯蘭50萬元等語，為被告否認，並以前開情詞
    置辯，經查：
　㈠按債務人所為之無償行為，有害及債權者，債權人得聲請法
    院撤銷之；前條撤銷權，自債權人知有撤銷原因時起，1年
    間不行使，或自行為時起，經過10年而消滅，民法第244條
    第1項、第245條分別定有明文。又該項法定期間為除斥期間
    ，其時間經過時權利即告消滅；除斥期間有無經過，縱未經
    當事人主張或抗辯，法院亦應先為調查認定，以為判斷之依
    據。再按民法第245條規定，債權人之撤銷權，自債權人知
    有撤銷原因時起，一年間不行使，或自行為時起經過十年而
    消滅。依此規定，債權人之撤銷權，係自行為時經過十年始
    行消滅，至上述一年之期間，須自債權人知有撤銷原因，始
    能起算。所謂撤銷原因係指構成行使撤銷權要件之各事由而
    言，在無償行為，應自知有害及債權之事實時起算；在有償
    行為，除知有害及債權之事實外，並須知債務人及受益人亦
    知其情事時起算，有最高法院100年台上字第1058號判決足
    參。查原告主張被告粘伯蘭於107年4月9日有無償贈與被告
    劉士豪50萬元之害及原告債權之事實，係以系爭消債裁定為
    據，而原告係於109年11月17日收受系爭消債裁定，此有原
    告所提出之系爭消債裁定在卷可憑（見補字卷第31頁），是
    原告係於109年11月17日知悉本件撤銷原因，而原告係110年
    11月16日具狀提起本件訴訟，有本院收狀日期可稽（見補字
    卷第15頁），尚未逾除斥期間，先予說明。
　㈡原告主張被告粘伯蘭於107年4月9日無償贈與被告劉士豪50萬
    元，雖為被告所否認，惟上開事實業據原告提出系爭消債裁
    定為證，且被告粘伯蘭於系爭消債事件聲請更生程序所提出
    之被告粘伯蘭富邦銀行員林分行帳戶於107年4月9日確有轉
    支50萬元之紀錄，而上開支出經承辦系爭消債事件之法院發
    函詢問被告粘伯蘭該50萬元之用途、去向時，被告粘伯蘭已
    於109年9月4日具狀陳報明確陳述是用以資助二兒子（劉士
    豪）購買房屋，有被告粘伯蘭所提出之民事陳報狀附於系爭
    消債案件卷第95頁可憑，核與被告劉士豪買受系爭房地時間
    亦屬相符，足見被告粘伯蘭已自承107年4月9日有贈與被告
    劉士豪50萬元，原告主張被告粘伯蘭於上開時間有贈與被告
    劉士豪50萬元，自屬可採，被告抗辯上開50萬元係被告粘伯
    蘭返還保險費給被告劉士豪云云，與被告粘伯蘭自己在系爭
    消債案件中所為之陳述明顯不符，無從採信。
　㈢又按債務人所為之無償行為，有害及債權者，債權人得聲請
    法院撤銷之；又按債權人依第1項或第2項之規定聲請法院撤
    銷時，得並聲請命受益人或轉得人回復原狀，此為民法第24
    4條第1項、第4項所明定。又債務人之全部財產為總債權人
    之共同擔保，債務人為無償行為時，若其總財產已不足以清
    償債務，自有害於債權人債權之滿足受償。本件被告粘伯蘭
    迄今仍尚積欠原告債務未清償完畢，其將其帳戶內之款項贈
    與被告劉士豪，致其責任財產減少，造成原告之債權有不能
    或難於清償之狀態，自有害於原告之債權，是原告依民法第
    244條第1項之規定，聲請撤銷被告於107年4月9日無償贈與
    被告劉士豪50萬元之債權行為，並依同條第4項規定，請求
    受益人即被告劉士豪給付被告粘伯蘭50萬元以回復原狀，即
    屬有據，應予准許。
七、綜上所述，原告先位之訴，均無理由，應予駁回。原告備位
    依民法第244條規定訴請撤銷被告間107年4月9日之贈與債權
    行為，並請求被告劉士豪回復原狀返還50萬元予被告粘伯蘭
    ，為有理由，應予准許。
八、訴訟費用負擔之依據：民事訴訟法第78條、第85條。
中　　華　　民　　國　　111 　年　　4 　　月　　29　　日
                  民事第三庭    法  官　童來好  
以上正本係照原本作成。
如對本判決上訴，須於判決送達後20日內向本院提出上訴狀。
如委任律師提起上訴者，應一併繳納上訴審裁判費。
中　　華　　民　　國　　111 　年　　4 　　月　　29　　日
                                書記官　郭倢妮